【裁判字號】    96,訴,1751
【裁判日期】    970331
【裁判案由】    毒品危害防制條例
【裁判全文】
臺灣臺北地方法院刑事判決              96年度訴字第1751號
公  訴  人  臺灣臺北地方法院檢察署檢察官
被      告  乙○○
                    （現於臺灣新店戒治所強制戒治中）
選任辯護人  鄭成東律師
上列被告因毒品危害防制條例等案件，經檢察官提起公訴（九十
六年度偵字第一九六七一號），本院判決如下：
    主  文
乙○○犯如附表一編號一至五所示幫助施用第二級毒品，共伍罪
（詳如附表一編號一至五所示），各罪應處之刑及應減之刑，均
詳如附表一編號一至五所示；又犯如附表二編號一至二所示販賣
第一級毒品，共貳罪（詳如附表二編號一至二所示），各處無期
徒刑，均褫奪公權終身，各次販賣毒品所得新臺幣壹仟元，均沒
收之，如全部或一部不能沒收時，以其財產抵償之；又犯如附表
二編號一至三所示轉讓禁藥，共罪（詳如附表三編號一至三所
示），各罪應處之刑及應減之刑，均詳如附表三編號一至三所示
。應執行無期徒刑，褫奪公權終身，販賣第一級毒品所得新臺幣
貳仟元均沒收之，如全部或一部不能沒收時，以其財產抵償之。
    事  實
一、乙○○明知安非他命係毒品危害防制條例第二條第二項第二
    款所規定之第二級毒品，依法不得施用，竟基於幫助丙○○
    施用安非他命之犯意，於民國九十六年三月中旬至五月期間
    ，多次受丙○○委託，以新臺幣（下同）一千元之代價，向
    真實姓名、年籍不詳之乙○○友人（下稱乙○○友人）代購
    安非他命一小包後，於如附表一編號一至五所示時間、地點
    轉交予丙○○施用（幫助丙○○施用安非他命之時間、地點
    及行為內容均如附表一編號一至五所示）；又明知海洛因係
    毒品危害防制條例第二條第二項第一款所規定之第一級毒品
    ，依法不得販賣，各基於販賣第一級毒品海洛因以營利之犯
    意，於九十六年五、六月間在如附表二編號一至二所示時間
    、地點，以如附表二編號一至二所示價格販賣海洛因予甲○○二次以牟利（販賣之時間、地點、價格及販賣所得均如附
    表二編號一至二所示）；又明知第二級毒品安非他命係行政
    院衛生署公告查禁之禁藥，不得轉讓，竟分別基於轉讓禁藥
    安非他命之犯意，於九十六年三至五月間在如附表三編號一
    至三所示時間、地點，多次無償轉讓安非他命予李民昆、呂
    建智施用（轉讓禁藥安非他命予李民昆、呂建智施用之時間
    、地點及行為內容均如附表三編號一至三所示）。
二、案經宜蘭縣警察局羅東分局報請臺灣宜蘭地方法院檢察署呈
    請臺灣高等法院檢察署檢察長核轉臺灣臺北地方法院檢察署
    檢察官偵查起訴。
    理  由
壹、程序部分：
    按被告以外之人於審判外之言詞或書面陳述，除法律有規定
    者外，不得作為證據，刑事訴訟法第一百五十九條第一項定
    有明文；復按被告以外之人於偵查中向檢察官所為之陳述，
    除顯有不可信之情況者外，得為證據；被告以外之人於審判
    外之陳述，雖不符前四條之規定，而經當事人於審判程序同
    意作為證據，法院審酌該言詞陳述或書面陳述作成時之情況
    ，認為適當者，亦得為證據；當事人、代理人或辯護人於法
    院調查證據時，知有第一百五十九條第一項不得為證據之情
    形，而未於言詞辯論終結前聲明異議者，視為有前項之同意
    ，同法第一百五十九條之一第二項、第一百五十九條之五規
    定甚明。本案所據以認定被告乙○○犯罪事實之證據，除證
    人丙○○經本院傳喚、拘提均無法到庭，有本院送達證書（
    見本院卷第四五、四六頁）、刑事報到單（見本院卷第五十
    、七四頁）及本院九十七年一月九日北院隆刑繼九六訴一七
    五一字第○九七○○○○四四七號囑託拘提函（見本院卷第
    七一頁）附卷足憑，堪認證人丙○○已處於所在不明而無法
    傳喚或傳喚不到之情形，參以證人丙○○於警詢中之證詞核
    與偵查中業經具結之證詞相互一致足認證人丙○○警詢中證
    詞具有可信之特別情況，且為證明犯罪事實存否所必要，依
    刑事訴訟法第一百五十九條之三第三款之規定，應有證據能
    力，而證人甲○○於警詢中之證述雖與本院審理中之證述並
    不一致，惟證人甲○○於警詢之陳述確係出於其自由意志，
    當時距案發時日較近，記憶較為深刻，可立即反應所知，不
    致因時隔日久而遺忘案情，較無基於壓力而為不實指證或事
    後串謀故意為迴護被告之機會，具有較可信之特別情況，且
    為證明被告販賣海洛因事實存否所必要，依刑事訴訟法第一
    百五十九條之二之規定，應有證據能力，另證人丙○○、甲○○、李民昆、呂建智於偵查中向檢察官所為之陳述，業經
    具結且無顯不可信之情形存在，依刑事訴訟法第一百五十九
    條之一第二項規定，自具備證據能力外；；其餘之傳聞證據
    ，因公訴人、被告及其選任辯護人於本院言詞辯論終結前均
    未對其證據能力聲明異議，本院認該等傳聞證據作成之情況
    亦無不當之情形，依刑事訴訟法第一百五十九條之五規定，
    該等傳聞證據均具備證據能力，合先敘明。
貳、實體部分：
一、訊據被告固坦承有於如附表三編號一至三所示時間、地點無
    償轉讓安非他命予李民昆及呂建智施用，惟矢口否認有何幫
    助施用安非他命及販賣海洛因犯行，辯稱：伊與丙○○係同
    事，丙○○曾多次向伊詢問有無安非他命可供施用，伊曾在
    丙○○租屋處及公司對面寺廟廁所內提供安非他命予丙○○
    施用，然伊從未向丙○○收取任何金錢，伊認識甲○○，甲○○毒癮發作時，會請伊幫忙拿海洛因，伊係基於朋友立場
    ，且考量伊遭通緝，擔心甲○○會報警，始同意幫甲○○調
    海洛因二次，伊絕無販賣海洛因牟利之意思云云。經查：
  (一)按「以營利之意圖交付毒品，而收取對價之行為，觸犯販賣
    毒品罪；苟非基於營利之意圖，而以原價或低於原價有償轉
    讓毒品與他人，僅得以轉讓毒品罪論處；若無營利之意圖，
    僅基於幫助施用毒品者取得供施用毒品之目的，而出面代購
    ，或共同合資購買並分攤價金及分受毒品，則屬應否成立施
    用毒品罪或其幫助犯之範疇，三者行為互殊，且異其處罰」
    ，有最高法院九十六年度台上字第六七二五號判決可資參照
    。丙○○因與被告熟識，得知被告友人可提供安非他命，遂
    於九十六年三月中旬至五月期間，多次委託被告，以一千元
    之代價，向被告友人代購安非他命一小包後，於如附表一編
    號一至五所示時間、地點轉交予丙○○施用等情，業據證人
    丙○○於警詢及偵查中證述屬實（見偵一卷第三四、三五頁
    及第五十頁），而證人丙○○於警詢中及偵查中所為證述係
    出於其自由意志，其內容核屬一致，被告自承其與證人丙○○間無任何仇怨嫌隙，亦無設詞誣陷被告之動機存在，倘證
    人丙○○確無委託被告以一千元代價向被告友人代購安非他
    命施用，衡諸常情，其當無甘冒觸犯偽證罪，而於檢察官偵
    訊時故意捏造誣陷被告之理，參以被告雖就公訴人起訴伊多
    次以一千元代價販賣安非他命予丙○○一節嚴詞否認，惟被
    告於九十六年十月十八日偵查中坦承曾多次交付安非他命予
    丙○○施用等情屬實（見偵二卷第七、八頁），被告係具相
    當生活智識程度之成年人士，倘被告未曾多次轉交安非他命
    予丙○○施用，豈有於檢察官偵查中坦承之理？堪認被告應
    係害怕遭到檢察官以販賣安非他命重罪起訴，而故意否認受
    丙○○委託以一千元代購安非他命施用，是丙○○證述曾五
    次委託被告，以一千元之代價，向被告友人代購安非他命一
    小包後，轉交予伊施用等情，應屬真實可採；又證人丙○○
    亦於警詢及偵查中明確證稱伊係委請被告向被告友人代購安
    非他命，堪認丙○○購買安非他命之對象係被告友人，而非
    被告，被告僅代為轉交安非他命，主觀上顯無販賣安非他命
    以為牟利之營利意圖，而係基於幫助丙○○施用安非他命之
    目的出面代購，依上揭說明，應成立幫助施用安非他命罪。
    綜上，被告上開辯解，並不足採，其所為幫助施用安非他命
    犯行，堪以認定，應依法論科。
  (二)甲○○於九十六年五、六月間在如附表二編號一至二所示時
    間、地點，以如附表二編號一至二所示價格向被告購買海洛
    因施用等情，業據證人甲○○於警詢及偵查中證述一致（見
    偵一卷第七、八頁、第十七頁反面、第十八頁）；被告雖否
    認上述販賣犯行，證人甲○○於本院審理中亦改稱伊係委請
    被告幫忙調毒品云云（見本院卷第五五頁），然與證人甲○○於警詢、偵訊時所為之上開供述內容相矛盾，而審酌證人
    甲○○於案發當時及接受檢察官偵訊時之年齡均已年滿二十
    歲係具相當生活智識經驗之成年人，對於「購買」毒品、「
    代購」毒品間之差別，當能輕易分別，此並據甲○○於本院
    審理中證述明確（見本院卷第五五頁），苟被告並無販賣海
    洛因予甲○○，證人甲○○豈有於警詢及偵查中均明確證稱
    係以一千元之代價向被告購買海洛因一小包（約○．○三公
    克）之理？更何況，證人甲○○於警詢及偵查中陳述確係出
    於其自由意志，當時距案發時日較近，記憶較為深刻，可立
    即反應所知，不致因時隔日久而遺忘案情，較無來自被告或
    其親屬甚或施用毒品圈之壓力而出於虛偽不實之指證，或事
    後串謀而故為迴護被告之機會，其與被告間又無任何仇怨嫌
    隙亦無設詞誣陷被告之動機存在，倘證人甲○○確無向被告
    購買毒品，衡諸常情，其當無捏造不利於被告之供述之理，
    參以證人甲○○於本院審理中證稱伊委請被告代購毒品，惟
    不知被告係向何人拿毒品云云（見本院卷第五五頁），證人
    甲○○既不知伊所施用安非他命之來源為何人，如何委請被
    告代購？且甲○○於本院審理中先證稱請被告代購，有交付
    一千元，嗣改稱其中一次以被告之兄所欠之債相抵，所述齟
    齬，且悖於常情，是認證人甲○○於本院所為證詞，應係迴
    護被告之詞，並不足採信。末查，販賣海洛因係違法行為，
    非可公然為之，且有其獨特之販售通路及管道，復無公定價
    格，容易增減分裝之份量，而每次買賣之價量，可能隨時依
    雙方關係深淺、資力、需求量及對行情之認知、來源是否充
    裕、查緝鬆嚴、購買者被查獲時供述購買對象之可能風險評
    估等，而異其標準，非可一概而論，本件證人甲○○既證述
    曾二度以一千元向被告購買海洛因一小包（約○．○三公克
    ）等情明確，而被告既不承認其有前開販賣第一級毒品海洛
    因之事實，本院自無從查得其販入上開海洛因之真正價格及
    其是否因非法販賣該海洛因予上揭證人甲○○而獲得具體利
    潤之金額，然按近來政府為杜絕毒品之氾濫，對於查緝施用
    及販賣毒品之工作，無不嚴加執行，販賣毒品罪又係重罪，
    設若無利可圖，衡情一般持有毒品之人當無輕易將所持有之
    海洛因轉讓他人而甘冒於再次向他人購買時，而有被查獲移
    送法辦之危險之理，且不論是瓶裝或袋裝之海洛因，均可任
    意分裝或增減其份量，而每次買賣之價量，亦隨時隨雙方關
    係之深淺、當時之資力、需要程度及對行情之認知等因素，
    機動的調整，因之販賣之利得，除經坦承犯行，或帳冊價量
    均臻明確外，委難察得實情，職是之故，縱未確切查得販賣
    賺取之實際差價，但除別有事證，足認係按同一價格轉讓，
    確未牟利外，尚難執此認非法販賣之事證有所不足，致知過
    坦承者難辭重典，飾詞否認者反得逞僥倖，而失情理之平，
    惟販賣之人從價差或量差中牟利之方式雖異，然其販賣目的
    在意圖營利則同一，堪認被告販入海洛因之價格必較販出之
    價格低廉，或以同一價格而減少海洛因之份量，而有從中賺
    取差額利潤圖利之意圖及事實，此應屬合於論理法則，且不
    違背社會通常經驗之理性判斷，參以被告與甲○○無特殊親
    誼關係，殊無原價轉讓或無償贈與此物稀價昂之海洛因之理
    ，被告販賣海洛因予甲○○，主觀上有營利之意圖，應可認
    定。被告空言否認犯行，顯屬事後卸責之詞，無可採信。綜
    上，被告意圖營利而販賣海洛因之犯行洵堪認定，應予依法
    論科。
  (三)按安非他命係屬安非他命類藥品，業經行政院衛生署七十五
    年七月十一日衛署藥字第五九七六二七號公告，為有效管理
    安非他命類藥品與其衍生物之冊類及其製劑，重申公告禁止
    使用，而屬藥事法規之禁藥，被告於偵查（見偵二卷第六至
    八頁）、本院準備程序（見本院卷第三頁反面）、審理程序
    （見本院卷第七六頁）中均坦承有於如附表三編號一至三所
    示時間、地點，多次無償轉讓禁藥安非他命予李民昆、呂建
    智施用等情屬實，經核與證人李民昆於警詢及偵查中中均證
    稱被告確有於如附表三編號一至二所示時間、地點，無償轉
    讓安非他命予伊施用二次等情相符（見偵一卷第三二、三三
    、五二頁），復據證人呂建智於警詢及偵查中均證稱被告曾
    於九十六年五月底至六月初某時，在被告宜蘭市○○路住處
    無償轉讓安非他命予伊施用等情明確（見偵一卷第二九、三
    十、四七頁），足徵被告此部分之自白與事實相符，堪以採
    信。綜上，被告無償轉讓禁藥安非他命之犯行洵堪認定，應
    予依法論科。
二、按「『安非他命』雖係上述條例第二項第二款所規定之『第
    二級毒品』，但其亦屬於藥事法所稱之『禁藥』《即藥事法
    第二十二條第一款所稱之「經中央衛生主管機關明令公告禁
    止製造、調劑、輸入、輸出、販賣或陳列之毒害藥品」》。
    而明知為禁藥而轉讓者，藥事法第八十三條亦定有處罰明文
    。故行為人明知為禁藥即『安非他命』而轉讓予他人者，除
    成立毒品危害防制條例第八條第二項之『轉讓第二級毒品罪
    』外，亦構成藥事法第八十三條第一項之『轉讓禁藥罪』，
    此係屬同一犯罪行為而同時有二種法律可資處罰之『法條《
    規》競合』情形，應依『重法優於輕法』、『後法優於前法
    』等法理，擇一處斷。而毒品危害防制條例第八條第二項轉
    讓第二級毒品罪之法定本刑為『六月以上五年以下有期徒刑
    ，得併科新台幣七十萬元以下罰金』。而九十三年四月二十
    一日修正後藥事法第八十三條第一項轉讓禁藥罪之法定本刑
    為『七年以下有期徒刑，得併科新台幣五百萬元以下罰金』
    。且原判決並未認定上訴人轉讓安非他命之情節《亦即其轉
    讓之數量及對象》，有應依毒品危害防制條例第八條第六款
    及第九條之規定加重其刑至二分之一之情形。則修正後藥事
    法第八十三條第一項之罪之法定本刑，顯較毒品危害防制條
    例第八條第二項之罪之法定本刑為重，依前述『重法優於輕
    法』之法理，本件上訴人轉讓安非他命部分之行為，自應優
    先適用藥事法第八十三條第一項之規定處斷」，有最高法院
    九十六年度台上字第三五八二號判決可資參照。被告係基於
    幫助丙○○施用第二級毒品安非他命之犯意，而為如附表一
    所示犯行，是核被告應係犯刑法第三十條第一項、毒品危害
    防制條例第十條第二項之幫助施用第二級毒品罪，被告另基
    於營利之意思而販賣第一級毒品海洛因予甲○○，是核被告
    如附表二所為，應係犯毒品危害防制條例第四條第一項之販
    賣第一級毒品罪，又被告所為如附表三所示轉讓安非他命行
    為，其轉讓之數量及對象，並無應依毒品危害防制條例第八
    條第六款及第九條之規定加重其刑至二分之一之情形，是核
    其所為，應係犯藥事法第八十三條第一項之轉讓禁藥罪。公
    訴意旨認被告如附表一所為犯行，應論以毒品危害防制條例
    第四條第二項之販賣第二級毒品安非他命罪，如附表三所為
    犯行，應論以毒品危害防制條例第八條第二項之轉讓第二級
    毒品安非他命罪，尚有未洽，惟起訴之基本事實相同，爰依
    法變更起訴法條（最高法院九十六年度台上字第五四八八號
    判決參照）。又被告所為如附表一、二、三所示幫助施用第
    二級毒品安非他命、販賣第一級毒品海洛因、轉讓禁藥安非
    他命罪，均犯意各別，行為互殊，應予分論併罰。而被告幫
    助丙○○施用安非他命，為幫助犯，爰依刑法第三十條第二
    項之規定，按正犯之刑減輕之。爰審酌被告為圖一己私利，
    販售第一級毒品海洛因供他人施用，又幫助他人施用第二級
    毒品安非他命，復轉讓禁藥安非他命，罔顧他人健康，且危
    害社會治安匪淺，犯後僅坦承部分犯行，態度不佳，所賺取
    價差，及其所生危害、品行、智識程度、生活狀況等一切情
    狀，分別量處如主文所示之刑，並就如附表二所示處無期徒
    刑部分，均宣告褫奪公權終身；而被告所為如附表一編號一
    至三所示幫助施用安非他命犯行及如附表二編號一、二所示
    轉讓禁藥安非他命犯行，犯罪時間係在九十六年四月二十四
    日之前（按如附表一編號三、如附表三編號二部分犯行雖係
    於九十六年四月中旬，惟依『罪證有疑，利於被告』，爰認
    定於九十六年四月二十四日之前），所犯非中華民國九十六
    年罪犯減刑條例第三條所列之罪，符合減刑條件，依中華民
    國九十六年罪犯減刑條例第二條第一項第三款減其宣告刑二
    分之一，故分別減刑如附表一編號一至三、附表二編號一、
    二所示；上述數罪合併定其應執行刑，應執行無期徒刑，褫
    奪公權終身。另按被告販賣海洛因所得二千元雖未扣案，然
    屬被告犯毒品危害防制條例第四條第一項之販賣第一級毒品
    罪所得之財物，仍應依毒品危害防制條例第十九條第一項之
    規定諭知沒收，且如全部或一部不能沒收時，應以其財產抵
    償之。末查，扣案之第一級毒品海洛因一小包（淨重○．二
    公克）及第三級毒品氟硝西泮（Flunitrazepam，俗稱ＦＭ
    ２）白色圓形錠劑四十九粒（實秤毛重一一．一九七○公克
    ，淨重一○．一六七○公克，取樣○．○五一六公克，餘重
    一○．一一五四公克），雖係被告所有，然與被告所犯上揭
    犯行無涉，難認與本案有何直接關係，爰不另為沒收銷燬之
    諭知，併此敘明。
據上論斷，應依刑事訴訟法第三百條、第二百九十九條第一項前
段，毒品危害防制條例第四條第一項、第十條第二項、第十九條
第一項，藥事法第八十三條第一項，刑法第十一條、第三十條第
一項、第二項、第五十一條第三款、第四款，中華民國九十六年
罪犯減刑條例第二條第一項第三款、第七條，判決如主文。
本案經檢察官蔡立文到庭執行職務
中    華    民    國    97    年    3     月    31    日
            刑事第十四庭  審判長法  官  宋松璟
                                法  官  孫萍萍
                                法  官  李家慧
以上正本證明與原本無異。
如不服本判決，應於判決送達後10日內，向本院提出上訴狀。
                                書記官  鄭淑丰
中    華    民    國    97    年    3     月    31    日
附錄本件論罪科刑法條：
毒品危害防制條例第4條
製造、運輸、販賣第一級毒品者，處死刑或無期徒刑；處無期徒
刑者，得併科新臺幣 1 千萬元以下罰金。
製造、運輸、販賣第二級毒品者，處無期徒刑或 7 年以上有期徒
刑，得併科新臺幣 7 百萬元以下罰金。
製造、運輸、販賣第三級毒品者，處 5 年以上有期徒刑，得併科
新臺幣 5 百萬元以下罰金。
製造、運輸、販賣第四級毒品者，處 3 年以上 10 年以下有期徒
刑，得併科新臺幣 3 百萬元以下罰金。
製造、運輸、販賣專供製造或施用毒品之器具者，處 1 年以上 7
年以下有期徒刑，得併科新臺幣 1 百萬元以下罰金。
前五項之未遂犯罰之。
毒品危害防制條例第10條
施用第一級毒品者，處 6 月以上 5 年以下有期徒刑。
施用第二級毒品者，處 3 年以下有期徒刑。
藥事法第83條
明知為偽藥或禁藥，而販賣、供應、調劑、運送、寄藏、牙保、
轉讓或意圖販賣而陳列者，處7年以下有期徒刑，得併科新臺幣5
百萬元以下罰金。
犯前項之罪，因而致人於死者，處 7 年以上有期徒刑，致重傷者
，處 3 年以上 12 年以下有期徒刑。
因過失犯第 1 項之罪者，處 2 年以下有期徒刑、拘役或科新臺
幣 30 萬元以下罰金。
第 1 項之未遂犯罰之。


司法院資訊處製作；財團法人民間司法改革基金會備份。
